【裁判字號】    89,判,1220
【裁判日期】    890421
【裁判案由】    營利事業所得稅
【裁判全文】
行  政  法  院  判  決                          八十九年度判字第一二二○號
    原      告  瑞浪股份有限公司
    代  表  人  甲○○
    被      告  財政部臺灣省中區國稅局
右當事人間因營利事業所得稅事件，原告不服行政院中華民國八十七年十二月十六日
台八七訴字第六一六五一號再訴願決定，提起行政訴訟。本院判決如左︰
    主  文
原告之訴駁回。
    事  實
緣原告八十二年度營利事業所得稅結算申報，列報營業收入淨額新台幣（下同）二三
九、四六一、○三八元，營業成本二一一、八五七、一六六元，全年所得額為四、六
○五、二三四元。被告初查，以其製造費用消耗品五八、三一五、八三五元占全部材
料成本之百分之三十九點九四，且其內容為構成產品之必要零件，仍屬直接材料性質
，難謂係消耗性之支出，雖經通知原告提示該消耗品部分之進耗存明細表及耗用之有
關帳證紀錄供核，惟原告所提示之帳證資料無法勾稽其領耗用情形，亦無法提供進、
領料紀錄或生產日報表、生產通知單以勾稽其耗用情形，其中無法編製進耗存明細表
部分計四四、四四○、三一九元，與行為時營利事業所得稅查核準則（以下簡稱查核
準則）第五十八條第一項之規定不符，乃依同業利潤標準（行業代號三五四一－一二
），核定該部分之耗用成本為三四、六五九、一五四元，計剔除九、七八一、一六五
元，並核定消耗品之營業成本為四八、五三四、六七○元。原告不服該剔除部分，申
經復查結果，未准變更，提起訴願、再訴願，經遭駁回，遂提起行政訴訟。茲摘兩
造訴辯意旨於次：
原告起訴意旨略謂︰一、按「製造業已依稅捐稽徵機關管理營利事業會計帳簿憑證辦
法設置帳簿，平時對進料、領料、退料、產品、人工、製造費用等均作成紀錄，有內
部憑證可稽。並編有生產日報表或生產通知單及成本計算表，經內部製造及會計部門
負責人員簽章者，其製品原料耗用數量，應根據有關帳證紀錄予以核實認定。」「製
造業不合前項規定者，其耗用之原料如超過各該業通常水準，超過部分，除能提出正
當理由，經查明屬實者外，應不予減除。」「進貨、銷貨、存貨帳簿及進貨、銷貨憑
證，未載明貨物名稱、數量，其能補正提供進、銷、存明細表，經查核相符後，應予
查帳認定。」「稽徵機關進行調查或復查時，納稅義務人應提示有關各種證明所得額
之帳簿、文據；其未提示者，稽徵機關得依查得之資料或同業利潤標準，核定其所得
額。」及「本法第八十三條所謂之帳簿文據，其關係所得額之一部或關係課稅年度中
某一期間之所得額，而納稅義務人未能提示者，稽徵機關得就該部分依查得之資料或
同業利潤標準核定其所得額。」以上分別為查核準則第五十八條第一項、第二項、第
五十七條、所得稅法第八十三條第一項及同法施行細則第八十一條所明定。然而廠商
於行政爭訟程序中，補提該年度所得額有關帳證資料，稽徵機關自應受理，不得逕依
同業利潤標準核定廠商所得額，行政法院八十五年度判字第九九六號判決可資參考。
二、原告係中日合資經營工業用縫紉機製造買賣業務，每年生產近百種不同規格之縫
紉機共約六萬台，其各種零配件材料（含系爭消耗品）計約千餘種，因是就項目較大
者及金額較貴重部分列為原物料，例如本體、布板蓋、前蓋、面板、皮帶輪、系立台
、馬達、馬達控制器、上彎針、下彎針、上刃、偏心輪、桿、作動桿等計約二十二種
，其他細小零件如螺絲、螺帽、扣環、座金、華司、螺栓、皮帶、桿軸套筒、針棒抱
具、天線三角、彎針環、內桿、調節簧、貼紙、銘板、線網．．．等約一千種，其單
價百分之八十以上皆低於五元，是以為節省帳務處理人力，及考慮對產品成本之彙集
將不致有重大之影響，乃就該類列入製造費用消耗品，每月月底再實地盤存，其未耗
用部分沖轉「用品盤存」，次月初再轉入製造費用消耗品，年底則再由會計師會同監
盤，予以確認期末未耗用數量。原告成本會計之帳務處理如上述作存貨及消耗品分類
後，其帳列原料、物料、在製品、製成品科目者，除設有原料明細帳、物料明細帳、
在製品明細帳及成品明細帳外，亦編有原物料入庫驗收單、領料單、生產日報表、成
品入庫單、成品出庫單、按月結算並編製各式月結成本報表（包括營業成本表、原物
料進耗存明細表、在製品成本統計表及製成品產銷存明細表），經有關製造及會計人
員簽章，符合前揭營利事業所得稅查核準則第五十八條第一項規定要義。另屬細小零
配件部分，帳列消耗品，其期初數量、金額由上期用品盤存數量、金額轉入，於購入
時除依規定取具進貨統一發票，並編製傳票及登帳外，尚設有「入庫驗收單」以確認
購入實況，當月若有出售消耗品部分亦於當月沖銷相關成本，每月月底再實地用磅秤
盤存，編有「月底部品庫存明細表」並據以列帳，因是對消耗品之購入、使用、庫存
均有詳細帳證資料可稽，依法可實地查核其耗用之真實性。三、本案系爭消耗品，被
告以生產製造工業用縫紉機所需之各種零配件材料，應依其耗用數量或金額之多寡，
按會計科目性質分別申報列為直接原料或物料，製造過程所需用之切削工具及什項消
耗性材料（非產品之一部分）始得列為製造費用之消耗品。惟因會計學上有依重要性
原則及成本效益之考量，舉凡產品上需用之螺絲、螺帽、華司．．．等細小零件之物
品，如以飛機、船舶、汽車、工作機、建築物等產品而言，有那一項設備是將螺絲、
螺帽、華司等當直接材料列帳者﹖而原告申列之消耗品亦包括起子、布、保證書、使
用說明書、條碼貼紙等，被告未予細究即一併遽按同業利潤標準毛利率核定，顯有錯
誤，且有挾著公權力之令劍，濫用部頒同業利潤標準毛利率核定，而推御實際查證責
任之嫌，原告老實記帳，進貨及每月底盤存入帳均屬事實，且事實並未有被告核定之
莫須有之毛利，若依此莫須有之核定所得而繳稅，實有違反憲法量能課稅及租稅公平
之精神。另原查核人員初次要求原告編製金額較大者（每項單價二十元以上者）消耗
品之進、耗、存明細表供核，經原告提示後原查核即認列是項消耗品金額計一三、八
七五、五一六元，後因再次要求須編製全部消耗品進耗存明細表，然原告之經營方式
為嚴格控制每項零件用量，包括所有螺絲、螺帽、華司種類、規格均予細分，致種類
多達千種左右，查核時突然有此要求，實囿於人手不足，無法即時提示所要求之進耗
存明細表，致遭按所得稅法第八十三條第一項及同法施行細則第八十一條規定逕行核
定未編製進耗存部分之成本。因是如前揭所述，原告系爭消耗品雖未列為存貨處理，
惟在購入時亦設有「入庫驗收單」並入帳，每月月底未領耗用部分均有盤點，並作成
「月底部品庫存明細表」及依之轉列「用品盤存」科目，次月初再將「用品盤存」科
目再轉入「消耗品」科目，出售消耗品部分亦予以轉列相關科目，週而復始，循環處
理，其會計帳冊十分明確，決無紊亂之處。如今為應原查核及原處分機關之需求，亦
已依帳載申報耗用資料整理出八十二年度期初存料、本期進料、本期耗用及期末存料
之全部消耗品進耗存明細表可供查核。原決定機關以無消耗品進耗存數量及金額可予
勾稽之事由，於今已予補正，如前揭行政法院判決及查核準則第五十七條規定，廠商
於行政爭訴程序中，補提該年度所得額有關帳證資料，稽徵機關應予受理查核，不得
再逕依同業利潤標準核定公司消耗品成本。四、有關被告等每次均以未按月編製進耗
存明細表、本期耗用數量仍有負數及仍無法勾稽為由駁回原告之申請。惟查原告自行
政救濟程序開始，均告知被告已按月編妥消耗品進耗存明細表，其內容包括期初存料
、數量、金額；本期進料數量、金額；本期出庫數量、金額（另編有當月出售月報表
）及期末存料數量、金額；均與帳載數及向國稅局結算申報數相符。而消耗品每月耗
用金額皆有逐月攤轉入製造成本及製成品成本，並非全年一次轉入成本，其成本會計
處理均符合按月結算成本之要求。至於消耗品耗用數量部分為負數之情形，實乃帳上
所列細小零件之消耗品，如螺絲、螺帽、華司、扣環．．．等，其購料方式係以一包
一包方式秤重量推算數量，且一般商場慣例均會多１至３給客戶，原告每月月底
為求正確庫存，乃以實際庫存數量磅秤重量，再推算月底庫存數量，倘當月有進貨且
期初數量尚未動用，或動用數量不大則依月底磅秤推算盤存數量，可能就會有進貨收
量之３以下（如上所述，供應商多給部分）之盤盈數量，亦即是項負數之情形，原
告亦真實的表達作為當月耗用金額之減少，就課稅所得的觀點而言，可同原告之用
品盤存之盤盈金額係作銷貨成本之減項處理，其帳務處理係增加課稅所得，並非減少
課稅所得，可見原告之月底盤存亦係本著反應真實用品盤存科目之存在性，不會因其
盤盈而故意予以漏列入帳，因此，就消耗品部分數量為負數之情形，被告實應予考量
其可能性及其實質係減少消耗品耗用金額，亦即係增加當期課稅所得之結果，而予以
認同才是。五、綜上所述，原告係中日合資經營之公司，平常日資一方即常派員審核
本公司帳務及憑證，原告亦本著真實記載各項交易之情形，確實設帳如實的記錄，是
以本案系爭之「消耗品」多達千餘項，其單價百分之八十以上皆低於五元，有的甚至
低於○‧一元，惟其進貨均有取具進貨憑證及入庫驗收單，其期初數量、金額及期末
數量、金額均經會計師監督盤點及查核，本期消耗品之金額等於期初消耗品盤存金額
加本期消耗品進貨金額減本期銷售金額及期末消耗品盤存金額，是以八十二年度帳列
消耗品之申報金額依此方式計算得知，應屬實在，惟被告罔顧一般公認會計原則之重
要性原則，及管理控制之成本不應大於其所產生效益之原則，強制要求本公司甚至對
每單位成品不及○‧一元之消耗品編製每月之進銷存明細表，可謂欲加之罪，何患無
詞。審之被告之原查核人員初查時，亦有考量上述之觀點，即僅要求編製每項單價二
十元以上者之消耗品進、耗、存明細表，經原告即時提示後，原查即予認列是項消耗
品金額一三、八七五、五一六元，惟又進而要求須編製全部消耗品進耗存明細表，原
告即因囿於人手不足，無法即時提示，致遭按所得稅法第八十三條第一項及同法施行
細則第八十一條規定依同業利潤毛利率標準核定未編製進耗存明細部分消耗品之成本
，惟原告已於行政救濟時，予以補正提供之，依營利事業所得稅查核準則第五十七條
之規定及行政法院第八十五年度判字第九九六號判決，應予查帳認定，另原告乃誠實
記帳之企業，實無被告依同業利潤毛利率標準方式核定虛增之課稅所得，且原告提供
如前述有負數耗用金額之消耗品進銷存表，實有其產生之合理原因，且其負數金額，
係增加原告之課稅所得，足證係依實際盤存數調整認列耗用金額，是以倘依被告核定
之虛增課稅所得計算及納稅，顯然違反憲法有關量能課稅、有所得才課稅及租稅公平
原則。請依法撤銷原處分（含復查決定）、訴願及再訴願決定。
被告答辯意旨略謂︰一、按「稽徵機關進行調查或復查時，納稅義務人應提示有關各
種證明所得額之帳簿、文據；其未提示者，稽徵機關得依查得之資料或同業利潤標準
，核定其所得額。」為行為時所得稅法第八十三條第一項所規定。又「本院第八十三
條所稱之帳簿文據，其關係所得額之一部或關係課稅年度中某一期間之所得額，而納
稅義務人未能提示者，稽徵機關得就該部分依查得之資料或同業利潤標準核定其所得
額。」復為同法施行細則第八十一條所明定。「所謂未提示，兼指帳簿文據全部未提
示，或雖提示而有不完全、不健全或不相符者均有其適用。」大院著有六十一年判字
第一九八號判例及八十二年度判字第二○八八號、第二七二○號判決可資參照。二、
本案原告八十二年度營利事業所得稅結算申報，原申報製造費用消耗品費五八、三一
五、八三五元，經被告原查以其金額占全部材料成本之百分之三十九點九四，且其內
容為構成產品之必要零件，仍屬直接材料性質，尚難謂係消耗性之支出，乃依前揭查
核準則規定，通知原告提示該消耗品部分之進、耗、存明細表及耗用之有關帳證記錄
供核，因原告提示之帳簿憑證無法勾稽其領耗用情形，亦無法提供進、領料紀錄或生
產日報表、生產通知單以勾稽其耗用情形，其中無法編製進耗存明細表部分計四四、
四四○、三一九元，與簽證會計師簽證報告所述符合前揭查核準則第五十八條第一項
規定顯有不符，乃依前揭所得稅法施行細則規定，按財政部頒訂之該業同業利潤標準
毛利率核定該部分之耗用成本為三四、六五九、一五四元，計剔除九、七八一、一六
五元，並核定消耗品為四八、五三四、六七○元。原告不服原核定，以其申報製造費
用項下之消耗品，主要係組裝縫紉機過程所耗用之螺絲、螺帽、扣環、彈簧、華司、
叉梢等物料，因其種類繁多，且單價不高，故平時進貨時直接列入製造費用－消耗品
費科目，而未按月編製進耗存控制表，年底再依會計師盤點結果將未耗用之物料調整
轉列存貨，原核定以其消耗品無法編製進耗存表部分計四四、四四○、三一九元，依
部頒毛利率核定其成本，實與事實不符云云，申經復查結果，以本件經被告以八十六
年七月二十九日中區國稅法字第八六○○四三七二五號函通知原告提示當年度帳簿憑
證及按品名別區分數量、單價、金額編製之八十二年度期初存料、本期進料、本期耗
用及期末存料之全部消耗品進耗存明細表以供查核，原告除再提示已加註中文品名之
八十二年度全部消耗品進耗存明細表外，並出具說明書稱，其消耗品因種類繁多，各
單項之金額不大，因之並未設置逐項分類之進耗存表及明細帳等語。經查其所檢附之
全部消耗品進耗存明細表雖已加註中文品名，惟仍未加註期初存料、本期進料及期末
存料之金額，及本期耗用數量仍有負數，其亦自承未設置逐項分類之消耗品明細帳，
是其消耗品之進耗存數量及金額仍無法勾稽，初查依財政部頒訂之該業同業利潤標準
核定該部分之耗用成本，已兼顧其有耗用該消耗品（實為物料）之事實，且與前揭法
令規定並無不合，乃未准變更。訴願及再訴願時，原告以其耗用之各種零配件材料計
約千餘種，為節省帳務處理人力，除將其單價較高者約二十二種列為原物料外，餘單
價較低者約一千種均列入製造費用消耗品費，每月月底再實地盤存，將未耗用部分沖
轉用品盤存，年底再由會計師會同監盤，以確認未耗用數量。該列為消耗品之細小零
配件於購入時設有入庫驗收單，月底盤存則有月底部品庫存明細表，系爭消耗品究應
全部列為直接材料或可列為消耗性物品，誠屬仁智互見，其以每月月底實盤數作沖轉
帳，致使某些消耗品數量呈負數，應屬可理解，初查時提示按品名別區分數量、單價
、金額之八十二年度期初存料、本期進料、本期耗料及期末存料之全部消耗品進耗存
明細表以供查核，乃予以逕決，固非無據，惟原告每月進料、出售及月底沖轉用品盤
存均有列帳，並已逐月結算出消耗品進耗存資料，可與帳載數及申報金額勾稽云云，
並檢附消耗品八十二年九月份消耗品庫存明細表、料號別收料月報表、料號別出售月
報表及消耗品進耗存彙總表等資料供核，惟財政部訴願決定及行政院再訴願決定除持
相同之論見外，並以原告生產工業用縫紉機所需之各種零配件材料，本應依其耗用數
量或金額之多寡，並按會計科目之性質分別申報列為直接原料或物料，而製造過程所
需用之切削工具及什項消耗性材料（非產品之一部分）始得列為製造費用之消耗品，
惟原告所列為消耗品者，為組裝縫紉機產品所需之螺絲、螺帽、扣環、彈簧、華司、
叉梢等物料，顯與會計科目之性質歸類不符，又原告於被告初查及復查時均未能提示
按其申報耗用之零配件區分數量、單價、金額編製詳細且正確之八十二年期初存料、
本期進料、本期耗用及期末存料之全部消耗品進、耗、存明細表供核，且復自承並未
設置逐項分類之進耗存表及明細帳，被告以其申報之消耗品進耗存數量及金額並無法
勾稽，並無不當。又查原告檢附之月報表本期耗用數量及金額竟仍有負數，顯係臨訟
補具，尚不足採據，遂駁回其訴願及再訴願。三、訴訟意旨亦持與復查、訴願、再訴
願相同之主張，略謂其每月編有月底部品庫存明細表及消耗品進耗存明細表供查核，
可與帳載數及申報金額勾稽，希撤銷原處分。四、查本件原告申報之消耗品進耗存數
量及金額無法勾稽。又原告所編製之入庫驗收單、月底部品庫存明細表及消耗品進耗
存明細表等資料，其本期耗用數量及金額竟仍有負數，顯係臨訟補具，不足採據。是
本案原告所列報為消耗品者，既均為其組裝縫紉機產品所需之零件物料，其既未申報
參與原物料耗用之成本內，而係申報列於製造費用項下，本應依其性質予以轉列為原
物料項下並視為超耗予以剔除，惟被告初查僅以其無法編製進耗存明細表部分，無法
勾稽其領耗用情形，而依財政部頒訂之該業同業利潤標準核定該部分之耗用成本，已
兼顧其有耗用該消耗品（實為物料）之事實，且與前揭法令規定並無不合，其餘無可
採據之理由已如前述。基上論結：原處分及所為復查、訴願、再訴願決定並無違誤，
請判決駁回原告之訴。
    理  由
按「稽徵機關進行調查或復查時，納稅義務人應提示有關各種證明所得額之帳簿、文
據；其未提示者，稽徵機關得依查得之資料或同業利潤標準，核定其所得額。」為行
為時所得稅法第八十三條第一項所規定。又「本法第八十三條所稱之帳簿文據，其關
係所得額之一部或關係課稅年度中某一期間之所得額，而納稅義務人未能提示者，稽
徵機關得就該部分依查得之資料或同業利潤標準核定其所得額。」復為同法施行細則
第八十一條所規定。所謂未提示，兼指帳簿文據全部未提示，或雖提示而有不完全、
不健全或不相符者，均有其適用。本件原告為從事縫紉機製造買賣之營利事業，為營
利事業所得稅之納稅義務人。其八十二年度營利事業所得稅結算申報，列報製造費用
消耗品五八、三一五、八三五元。經被告初查認定該部分占全部材料成本百分之三十
九點九四，且其內容為產品必備零件，仍屬直接材料性質，其中四四、四四○、三一
九元部分帳證資料不全，無法勾稽，乃按同業利潤標準核定其耗用成本為三四、六五
九、一五四元，計剔除九、七八一、一六五元。原告不服剔除部分，以其申報製造費
用項下之消耗品，主要係組裝縫紉機過程所耗用之螺絲、螺帽、扣環、彈簧、華司、
叉梢等物料，因其種類繁多，單價不高，故平時進貨時直接列入製造費用項下之消耗
品科目，而未按月編製進耗存控制表，年底再依會計師盤點結果將未耗用之物料調整
轉列存貨，原核定以其消耗品無法編製進耗存明細表部分計四四、四四○、三一九元
，依部頒毛利率核定其成本，顯與事實不符云云。申經復查結果，以復查時，原告檢
附之八十二年度消耗品進耗存明細表並未列示其耗用物料之中文品名及按品名別區分
期初存料、本期進料及期末存料之金額，且本期耗用部分有五十六種物料其數量竟為
負數，顯與事實不符，其進耗存數量尚無法勾稽。經被告再以八十六年七月二十九日
中區國稅法字第八六○○四三七二五號函通知原告提示當年度帳簿憑證及按品名別區
分數量、單價、金額編製之八十二年度期初存料、本期進料、本期耗用及期末存料之
全部消耗品進耗存明細表以供查核，原告除再提示已加註中文品名之八十二年度全部
消耗品進耗存明細表外，並出具說明書稱，其消耗品因種類繁多，各單項之金額不大
，因之並未設置逐項分類之進耗存表及明細帳等語。經查其再檢附之全部消耗品進耗
存明細表雖已加註中文品名，惟仍未加註期初存料、本期進料及期末存料之金額，及
本期耗用數量仍有負數，其亦自承未設置逐項分類之消耗品明細帳，是其消耗品之進
耗存數量及金額仍無法勾稽。原告雖主張所列報消耗品，均為其組裝縫紉機產品所需
之零件物料，惟其既未申報參與原物料耗用之成本內，而係申報於製造費用項下，本
應予以轉列原物料並為超耗而剔除，原核定僅以其未編製進耗存明細表部分，無法
勾稽其領耗用情形，依財政部頒訂之同業利潤標準核定該部分之耗用成本，已兼顧其
有耗用該消耗品（實為物料）之事實，且與首揭規定並無不合，乃未准變更。原告以
其耗用之零配件材料約千餘種，為節省帳務處理人力，除將單價較高者約二十二種列
為原物料外，餘單價較低者約一千餘種均列入製造費用之消耗品，每月月底再實施盤
存，將未耗用部分沖轉用品盤存，年底再由會計師會同監盤，予以確認未耗用數量，
該列為消耗品之細小零配件於購入時設有入庫驗收單，月底盤存則有月底部品庫存明
細表，系爭消耗品究應全部列為直接材料或可列為消耗性物品，誠屬仁智互見，其以
每月月底實盤數作沖轉帳，致使某些消耗品數量呈負數亦屬可理解，被告以其未能於
查核時提示按品名別區分數量、單價、金額之八十二年度期初存料、本期進料、本期
耗料及期末存料之全部消耗品進耗存明細表供核，乃予以逕決，固非無據，惟其每月
進料、出售及月底沖轉用品盤存均有列帳，並已逐月結算出消耗品進耗存資料，可與
帳載數及申報金額相勾稽云云，檢附八十三年九月份消耗品庫存明細表、料號別收料
月報表、料號別出售月報表及消耗品進耗存彙總表等資料，訴經財政部訴願決定及行
政院再訴願決定，除持與原處分相同之論見外，並以原告生產工業用縫紉機所需之各
種零配件材料，本應依其耗用數量或金額之多寡，並按會計科目性質分別申報列為直
接原料或物料，而製造過程所需用之切削工具及什項消耗性材料（非產品之一部分）
始得列為製造費用之消耗品，惟原告所列報消耗品者為組裝縫紉機產品所需之螺絲、
螺帽、扣環、華司、叉梢等物料，顯與會計科目之性質歸類不符。又原告於初查及復
查時均未能提示按其申報耗用之零配件區分數量、單價、金額編製詳細且正確之本（
八十二）年度期初存料、本期進料、本期耗用及期末存料之全部消耗品進耗存明細表
供核，且復自承並未設置逐項分類之進耗存表及明細帳，被告以其申報之消耗品進耗
存數量及金額無法勾稽，並無不當。至原告訴稱已設有入庫驗收單及月底部品庫存明
細表，惟其耗用記錄仍付之闕如，且其檢附之月報表本期耗用數量及金額竟仍有負數
，顯係臨時補具，不足採據，遂駁回其訴願、再訴願。經核並無不合。茲原告起訴除
復執前詞爭執外，另主張系爭消耗品部分單價極低，依會計學上重要性原則及成本效
益考量，並無將之當直接材料列帳者。此部分細小零件於購入時皆取具憑證登帳，設
入庫驗收單以確認，當月若有出售，當月沖銷成本，月底盤存，編有月底部品庫存明
細表，可實地查核耗用，於行政救濟中，已依被告要求，整理出八十二年度期初存料
、本期進料、本期耗用及期末存料之全部消耗品進耗存明細表，補正可供勾稽之資料
，被告應予受理。至於耗用數部分為負數，乃因購入以包秤重，廠商依慣例多給，推
算數量，當月如未用或少用，形成盤盈致有負數，可為成本減項，增加課稅所得結
果，應予認同。被告不予查帳認定，違反能量課稅、有所得始課稅及租稅公平原則云
云。惟除前所論明者外，查原告於復查時主張系爭物品於進貨時，直接列入消耗品科
目，並未按月編製進耗存控制表，年底再依會計師會同盤點結果，將未耗用部分轉列
存貨等情，核與其起訴主張係基於重要性原則，將金額微小者，提列製造費用消耗品
項下，月底再實地盤點，將未耗用部分轉列用品盤存，次月初再轉入製造費用消耗品
，年底經會計師監盤，予以確認期末未耗用數量等情，並不一致。且茍如其所主張按
月盤存，又有入庫驗收單以確認購入實況，當月消耗，當月沖銷成本，實地盤存，編
有月底部品庫存明細表，則縱然購入細小零件時廠商多給，有所誤差，自無不能盤點
得知其情，調整成本之盤盈、盤虧科目，以顯其實之理，豈有每月製造成品出售，必
用零件竟有負數之耗用情形。乃原告提出之本年度進銷存明細表，本期耗用之物料部
分竟有負數達五十六種之多，顯然不實，被告因認無法勾稽，尚非無稽。又按行為時
所得稅法第二十一條第一項明定營利事業應保持足以正確計算其營利事業所得額之帳
簿憑證及會計紀錄。同條第二項授權財政部訂定稅捐稽徵機關管理營利事業會計帳簿
憑證辦法，定有營利事業應行設置之各類帳簿及其使用管理辦法，營利事業自應依以
辦理，始足供稽徵機關資以查核其關係各種所得額之收支數據，按實課稅。否則依首
引法條規定，應承擔依同業利潤標準核定其所得額之稅課。查原告為從事工業用縫紉
機製造銷售之營利事業，依其說明，並未設置系爭物品之逐項分類進耗存表及明細帳
，既未依規定備齊帳證資料，被告無法核實認定，遂依同業利潤標準核課其營利事業
所得稅，洵非無據。至於原告所稱系爭用品數多價微，依成本會計之帳務處理原則列
為消耗品，不依直接材料列帳管理等情，乃其為節省成本所為會計帳務處理之考量，
尚不能違背稅捐法令規定。況查系爭用品既屬製成品之必要零件，為不爭之事實，是
其為可直接歸屬之成本，應屬直接材料之性質，縱如原告所訴金額微小，惟仍不失其
可直接歸屬之本質，是其耗用數量必與產品數量具一定之比例關係，自應編載進耗存
明細資料供核，逕以消耗品科目列帳，其耗用量難以查核勾稽，原告未依規定編列明
細分類帳並就其進料、領料及退料等作成足資勾稽之明確紀錄，並無營利事業所得稅
查核準則第五十八條第一項之適用。又原告僅編製消耗品進耗存明細表，而未將本件
系爭用品項目，依其會計性質正確歸屬原物料項下，依其產品別分類歸屬編製其原物
料進耗存明細表，致所編之明細表尚不足以表達其產品實際耗用原物料數量之事實，
足證所補具之明細表尚難表達其實際耗用數量，無從審究其實際收入耗用原物料之數
量。是訴願、再訴願決定機關未將原告於行政救濟中補提出之明細表等資料發交被告
查帳認定，尚無違誤。又查存貨盤點後產生盤盈或盤虧數量，為成本之調整科目，非
表彰其實際耗用數量因此而減少，即原物料進耗存明細表（含系爭用品數量）等成本
表之進耗存數量係作為真實成本表達，本期生產縫紉機產品之實際發生數量及成本金
額，不因盤點時發生盤盈或盤虧，而影響其投入生產之原物料數量。至於所發生之盤
盈盤虧金額，自應依調整科目性質而增減其營業成本，而非變動系爭用品以消耗品科
目處理。原告既未就系爭用品按月編製進耗存控制表，又未將之列為原物料列帳管理
，事後補提之明細表又有不合理情事，帳證資料不全，應承擔依同業利潤標準核定之
稅課，所辯其耗用數量為負數部分，減少成本，增加所得，應可認定云云，尚非可採
。又查原告所稱起子、布、保證書、使用說明書、條碼貼紙等為消耗品部分，既與製
成品之必要零件不分，統列為消耗品，經被告以其金額占全部材料成本百分之三十九
點九四，難謂係消耗性支出，而依直接材料處理，原告又未重行分列辨別，被告依同
業利潤標準核定，未予一一核實認定，尚非無據。末查原告列報為消耗品部分，原經
被告通知提示有關帳證，原告無法提供進、領料紀錄或生產日報表、生產通知單以勾
稽耗用情形，嗣經原告補編製其中一部分之進耗存明細表，被告仍予查核認定。本案
為其餘部分，原告補具之明細表既有不合理之情事，無從勾稽，又本無依法規定之齊
全帳證資料，被告依同業利潤標準核定，揆諸首揭規定與說明，尚無違誤。難認有違
能量課稅或租稅公平原則。如斯推計課稅，以同業利潤為標準，乃合理之所得推定，
無違有所得始予課稅之原則可言。從而復查決定維持原核定，訴願、再訴願決定遞予
維持，均無不合。起訴意旨為無理由，應予駁回。
據上論結，本件原告之訴為無理由，爰依行政訴訟法第二十六條後段，判決如主文。
中    華    民    國     八十九      年      四      月     二十一      日
                    行 政 法 院 第 六 庭
                                審 判 長 評  事      鍾  曜  唐
                                         評  事      徐  樹  海
                                         評  事      高  啟  燦
                                         評  事      蔡  進  田
                                         評  事      劉  鑫  楨
右  正  本  證  明  與  原  本  無  異
                                         法院書記官  郭  育  玎
中    華    民    國     八十九      年      四      月     二十四      日


司法院資訊處製作；財團法人民間司法改革基金會備份。
